【裁判字號】    92,上訴,1024
【裁判日期】    920812
【裁判案由】    偽證
【裁判全文】
臺灣高等法院臺中分院刑事判決                  九十二年度上訴字第一○二四號
    上  訴  人  臺灣南投地方法院檢察署檢察官
    被      告  甲○○
右上訴人，因被告偽證案件，不服臺灣南投地方法院九十二年度訴字第一五號，中華
民國九十二年四月二十四日第一審判決（起訴案號：臺灣南投地方法院檢察署九十年
度偵字第三七七三號）提起上訴，本院判決如左：
    主  文
原判決撤銷。
甲○○教唆於檢察官偵查時，證人於案情有重要關係之事項，供前具結，而為虛偽陳
述，處有期徒刑拾月。
    事  實
一、甲○○原擔任南投憲兵隊少校偵防分組長（已遭停職），於任職分組長期間，與
    其未婚妻洪婉共同於民國（下同）八十九年間，因向劉再修借貸新台幣（下同）
    三百萬元未果，即利用其與南投縣調查站共同接受法務部查緝黑金行動中心中部
    特偵組及臺灣南投地方法院檢察署指揮偵辦「南投縣長彭百顯貪瀆弊案」機會，
    以劉再修亦涉嫌該案為由，對伊百般施壓，並暗示要伊拿錢出來擺平，劉再修因
    認自己清白並未涉案，未加理會，甲○○與洪婉復於同年十一月四日上午，搭乘
    南投憲兵隊駕駛兵乙○○（嗣於八十九年十二月三十一日退伍）所駕駛之偵防車
    ，至南投縣埔里鎮幫忙南投縣後備憲兵聯絡中心主任委員薛瑞坊之母親喪禮事宜
    ，車行途中甲○○以行動電話告知劉再修「明天憲兵司令部副司令官要來，要伊
    準備二本東西（按指要劉再修準備現金二十萬元之意思）」，二人至埔里鎮後，
    當日下午二時左右，甲○○指示乙○○駕駛偵防車載其女友洪婉，至南投縣埔里
    鎮臺灣汽車客運股份有限公司埔里車站（下稱台汽埔里站）與劉再修見面，洪婉
    依甲○○指示，以劉再修涉嫌「南投縣長彭百顯貪瀆弊案」為由，向劉再修藉端
    勒索二十萬元現金，劉再修懼於其等前後多次恐嚇勒索，乃當場交付洪婉二十萬
    元現金，洪婉並當場對劉再修表示：「沒有再聽說什麼，他（按指甲○○）叫我
    告訴你，叫你不用煩惱，有什麼事他會幫你承擔下來，你放心，他一定會用得、
    處理得很好」、「他（按指甲○○）幫你用掉了（意指劉再修涉案部分，甲○○
    已幫伊找檢察官處理好了），才不用叫你去做筆錄」等語（甲○○所涉藉端勒索
    財物罪嫌，業由國防部高等軍事法院高雄分院判決無罪，經檢察官提起上訴，另
    案審理中。洪婉所涉藉端勒索財物罪嫌，業經臺灣南投地方法院檢察署以九十年
    度偵字第二一三二號、二三六０號提起公訴，由臺灣南投地方法院以九十年度訴
    字第二九五號判決無罪，提起上訴後由本院另案審理中）。上開藉端勒索案情經
    人於九十年五月間匿名檢舉，洪婉並經臺灣南投地方法院檢察署檢察官於九十年
    六月十四日傳喚到案，並聲請法院羈押獲准，甲○○為掩飾洪婉上開罪嫌，乃以
    電話約請服役時擔任駕駛兵之乙○○（退伍後，於南投市亞洲網咖公司服務），
    於九十年六月十九日凌晨一時三十二分，至南投憲兵隊與其見面，見面時甲○○
    詢問乙○○於八十九年十一月四日開車搭載洪婉至台汽埔里站向劉再修拿取何物
    ，乙○○答以應該是拿書，事實上並不知悉等語，兩人即結束當日會面。同年六
    月二十六日晚間十一時許，甲○○又打乙○○門號0000000000號行動
    電話約乙○○再次見面，乙○○於同月二十七日凌晨一時五十分，依約前往與甲
    ○○會面，二人在南投憲兵隊內之寢室商談，甲○○竟基於教唆偽證之故意，向
    乙○○陳稱「你的證詞對洪婉很重要，只有你能救洪婉，你和洪婉事在同一條船
    上，若你沒有講好，會害到我女朋友和你自己」等語，乙○○聽聞後心生恐懼，
    一時間不知如何應對，因而向甲○○表示伊已忘記劉再修究竟將東西交給伊或洪
    婉云云，甲○○復向乙○○恫稱：有人向你調查時，你要說：「該包東西是劉大
    哥先交給我，是兩本南投大地震大割裂的書，我再拿給洪婉看一下，然後我再拿
    到公務車後車廂放」等語，另對乙○○恫稱「你如果不按照我跟你說的講是劉大
    哥交給洪婉二本書，那如果劉再修講該包東西是錢，那可能被你私自吞掉」等語
    ，而教唆乙○○於作證時為虛偽之證述。乙○○懾於甲○○所言，恐遭牽連涉案
    ，明知伊於八十九年十一月四日下午二時許左右，在南投縣台汽埔里站，洪婉依
    甲○○指示，向劉再修藉端勒索收受二十萬元時，當時伊正好去上廁所，並未在
    場，亦明知劉再修當時並未交付二本「九二一南投大地震大割裂」書籍予洪婉，
    竟依甲○○前開教唆要伊偽證之內容，先於九十年六月二十七日上午，在南投縣
    名間鄉新光村大廈巷三四之二號住處，接受南投縣調查站調查員訊問時虛偽證述
    ：「是那一位碰面的大哥（按指劉再修）當場拿給我二本書，有關九二一震災紀
    念的書二本，由我放在所開的公務車後車箱內後離開」、「該二本書是由與洪婉
    小姐直接碰面之大哥直接拿給我，並不是洪婉小姐轉交給我」等語，再於同年六
    月二十八日上午十時十一分許，在臺灣南投地方法院檢察署檢察官偵訊時，供前
    具結，虛偽證述：「劉大哥從車上拿一袋東西下來，只有一個手提袋，洪婉就交
    給我，我當時也在車外，叫我拿上車放，我就拿到後車廂（按指南投憲兵隊偵防
    車後行李箱），我看到是一個袋子，裡面裝兩本書」等語，而乙○○明知伊於八
    十九年十一日四日搭載洪婉至台汽埔里站向劉再修拿取何物，事涉洪婉是否成立
    共同藉端勒索財物犯行，為於案情有重要關係之事項，竟仍基於偽證故意而虛偽
    證述如前。嗣因乙○○證稱內容，與洪婉所供稱內容出入甚大，遭承辦檢察官起
    疑，簽分乙○○偽證罪偵辦，並聲請羈押獲准，乙○○並於其後之偵查訊問程序
    ，坦承接受甲○○教唆，而查悉上情（乙○○上開偽證罪嫌，經原審判決無罪，
    提起上訴後由本院另案審理中）。
二、案經國防部高等軍事法院檢察署移送臺灣南投地方法院檢察署檢察官偵查起訴。
    理  由
一、訊據被告甲○○，固承認有於上開時地，二度電約乙○○前往見面並商談之情事
    ，惟矢口否認有教唆偽證之犯行，並先後辯稱：其並未教唆乙○○應如何作證，
    其等二次見面，第一次乙○○肯定告訴其當時是去拿書，第二次其係告知乙○○
    ，其之女友遭受羈押，只有乙○○可以證明渠之清白，之後兩人聊天時，其有說
    乙○○只要實話實說就沒有問題，如果劉再修真有交付二十萬元，不是洪婉就是
    乙○○私吞，惟其確未教唆偽證云云。惟查：
(一)被告於九十年五月間遭人匿名檢舉，被告及其女友洪婉經檢察官傳喚於九十年六
    月十四日到案後，洪婉遭聲請羈押獲准，被告因具有軍人身分，交由軍事檢察官
    處理等情，有臺灣南投地方法院檢察署九十年他字第四三七號偵查影印卷可憑，
    又被告洪婉因涉有貪污治罪條例案件罪嫌，於九十年六月十四日遭受羈押後，至
    同年七月二十五日停止羈押止，曾具狀聲請傳喚證人乙○○之情事，亦有同署九
    十年偵字第二一三二號偵查影印卷可稽，可見證人乙○○係被告洪婉所涉前案所
    聲請傳喚證人之一，均極明顯，要堪認定。再者，被告甲○○在乙○○為作證前
    ，曾先後於九十年六月十九日凌晨一時三十二分至一時四十二分，及同月二十七
    日凌晨一時五十分至二時十七分，與乙○○私自會面等情，除據被告於偵審中供
    承不諱外，並與當日南投憲兵隊大門進出登記簿之記載相符（參見二三六０號偵
    查影印卷六二頁），自堪認屬實。又證人乙○○在洪婉涉嫌違反貪污治罪條例案
    件中，先於六月二十七日上午在住處接受南投調查站人員訊問時陳稱：「是那一
    位碰面的大哥（按指劉再修）當場拿給我二本書，有關九二一震災紀念的書二本
    ，由我放在所開的公務車後車箱內後離開」、「該二本書是由與洪婉小姐直接碰
    面之大哥直接拿給我，並不是洪婉小姐轉交給我」等語，復於同年月二十八日上
    午十時十一分，檢察官偵訊時，供前具結後證稱：「劉大哥（指劉再修）從車上
    拿一袋東西下來，只有一個手提袋，洪婉就交給我，我當時也在車外，叫我拿上
    車放，我就拿到後車廂（按指南投憲兵隊偵防車後行李箱），我看到是一個袋子
    ，裡面裝兩本書」等情，亦有臺灣南投地方法院檢察署九十年度偵字第二一三二
    號偵查影印卷在卷可稽（參見該卷九七、一０六頁），復為證人乙○○於偵審中
    所是認，亦堪認實在。
(二)證人乙○○與被告在前揭兩次見面時，第一次被告僅詢問乙○○於八十九年十一
    月四日搭載洪婉至台汽埔里站向劉再修拿取何物，乙○○答以應該是拿書，事實
    上並不知悉等語，第二次被告則向乙○○告以「你的證詞對洪婉很重要，只有你
    能救洪婉，你和洪婉事在同一條船上，若你沒有講好，會害到我女朋友和你自己
    」、「有人向你調查時，你要說『該包東西交給我，我再拿給洪婉看一下，然後
    我再拿到公務車後車廂放』。你要這樣說，對你比較有利，若不如此講，也就是
    和洪婉所講相同是兩本書的話，要是劉再修講該包東西內裝是金錢，那可能是被
    你私自吞掉了」等情，業據乙○○於九十年七月五日在南投調查站訊問時供承「
    （南投憲兵隊分組長甲○○於九十年六月間，有無與你碰面？用意為何？）有的
    ，南投憲兵隊分組長甲○○分別於九十年六月二十一日或二十二日凌晨一時二十
    分（嗣經向乙○○提示前開南投憲兵隊大門進出登記簿之記載，已確認為九十年
    六月十九日）及六月二十七日凌晨一時二十分，邀約我到南投憲兵隊與其會面，
    九十年六月二十一日或二十二日凌晨一時二十分許第一次碰面，主要談論內容為
    其詢問我八十九年十一月四日其女友，洪婉拿什麼東西，我向其表示因為在車上
    有聽到他甲○○以電話何人聯絡，需要二本東西，因此，我猜測認為該所謂大哥
    應該是拿書給洪婉，但實際上我並不知道是什麼東西，而九十年六月二十七日凌
    晨一時二十分許，甲○○第二次再度邀約我時，如前所述，其並向我表示我的證
    詞對其女友洪婉相當重要，只有我能救其女友洪婉，並表示我和其女友在同一艘
    船上，若作出不當之陳述，我和其女友洪婉可能會惹上官司，使得我心生恐懼，
    我乃再度陳述當時情形，內容和其第一次邀約我所談內容相同，而在我陳述我忘
    記該名大哥是將東西交給我或其女友洪婉時，其乃向我表示要在接受司法單位調
    查詢問時，須講該名大哥是將東西交給我，我再轉交給洪婉看一下後，並放回我
    所駕駛公務車後行李箱內，對我較有利，因此，我才按照其意思作先前不實之陳
    述」、「（你是否確實不知前述洪婉拿取的一包東西為何物？是否為二本書？若
    否，為何前竟供述為你親自向該大哥拿取二本書？）是的，我確實不知道前述洪
    婉拿取的一包東西是什麼東西，是否為二本書，我亦不清楚，我先前供述該包東
    西是我親自向該大哥拿取二本書，是甲○○要我這樣講的，如前所述，而且甲○
    ○表示若我不如此講，也就是和洪婉所講相同是二本書的話，要是劉再修講該包
    東西裝是金錢，那可能被我私自吞掉了，我害怕被牽連要負責任，才同意講是二
    本書」等語綦詳。其後，證人乙○○復於檢察官偵查中訊問時，亦坦承伊係受被
    告指使後而為前開虛偽證述（參見二三六０號偵查影印卷二十頁、九十年七月五
    日、七月九日訊問筆錄），及至本院調查時，伊仍以證人身分具結證稱：伊作證
    時說洪婉把書拿給伊，伊拿到後再拿到後車廂是假的，那是被告教伊講的等語（
    參見本院卷二三至二五頁），堪認證人乙○○所為前開「見聞兩本書並經手轉拿
    」之證供，要係出於被告事先有意之教唆無誤，被告前揭所辯：其與乙○○二次
    見面，第二次僅告訴乙○○現在其女友被收押，只有乙○○可以證明渠之清白，
    又說只要說實話就沒有問題云云，無非係卸責之詞，難以採取。
(三)又乙○○實際上不知悉伊前開作證時所說劉再修交給洪婉之袋子內裝有何東西，
    甚至根本未曾經手或代拿該袋子等情，除據證人乙○○供述如前外，證人即乙○
    ○之父陳雨泉於偵查中亦到庭證稱：「乙○○向我說他沒有經手那包東西，也不
    知道那包東西是什麼」等語，核與證人劉再修於該案偵查中證稱：「‧‧‧且洪
    婉當時故意支開駕駛兵（即乙○○），我沒有看到駕駛兵，那包二十萬元現金，
    是直接交給洪婉，洪婉直接拿到車上」等情（參見同上卷四五頁、三九頁背面）
    ，亦屬相符。再者，依證人劉再修與洪婉交付該包關鍵東西時之談話扣案錄音帶
    內容，其間兩人談話沒多久，即出現洪婉謂：「他（指乙○○）要去廁所，你要
    去就去！我幫你看著車子，有沒有關係？劉稱：沒有關係，車子閃一下就好了」
    之對話（參見九十年他字第四三七號影印卷二二頁），益見乙○○當時應確實未
    能見聞該包關鍵「東西」之內容，更遑論伊所證述之代收轉拿等情。然乙○○前
    開證述，竟無中生有地陳稱「見聞兩本書並經手轉拿」，顯係反於實際經歷與記
    憶，故為上開證稱無訛。茲查，臺灣南投地方法院檢察署九十年偵字第二一三二
    號貪污治罪條例案件洪婉所涉嫌者，乃洪婉與被告是否有共同藉端勒索財物，於
    八十九年十一月四日上午由乙○○搭載洪婉前往南投縣台汽埔里站與劉再修見面
    ，並收取藉端勒索之現金二十萬元云云，是證人乙○○前開所證陳關於劉再修交
    付二本書於洪婉，並由伊轉手代拿至車上之見聞，要係關於案情之重要事項無疑
    ，此觀諸洪婉於該案件遭起訴時，起訴書關於何以劉再修所交付洪婉者並非二本
    書乙節，有詳細論述（參見二三六０號影印卷附該案起訴書六至十頁）自明。
(四)被告另辯稱：其有多年刑案偵查之經驗，熟知偽證之人於證詞必將出現矛盾，故
    絕不致於教唆乙○○偽證，且其與洪婉均係清白無辜，而遭劉再修攀構誣陷，其
    又有何教唆偽證動機？此外，並質疑乙○○於前開作證前，已遭到檢方事先施壓
    ，事後又加以羈押偵辦，乙○○無法承受，始翻供為被告不利之陳述。且該證人
    因情緒恐懼、極不穩定，始無法通過測謊，尤其九十年七月五日乙○○遭調查局
    詢問時，其過程均係受調查員之一再誘導，已據另案之黃文進法官於本院勘驗當
    時之偵訊錄影帶屬實，實不能就此作為被告犯罪之證據云云，然查：
  1.被告原任職南投憲兵隊少校偵防分組長，職司軍法犯罪之偵查工作，固有多年刑
    案偵查之經驗，惟旁觀者清當局者迷，為一般社會民眾之共識，本件被告擔任偵
    防分組長時，或許知悉偽證證人之證詞難免矛盾，然在其女友遭懷疑與其共同藉
    端勒索而涉有貪污治罪條例罪嫌，被告亦遭同樣罪名偵辦時，被告未必即能相同
    冷靜，觀之被告明知乙○○為該案之重要證人，竟全然不避瓜田李下之嫌，於乙
    ○○被傳喚作證前，私下於自己寢室會晤已退伍之乙○○，當時亦無人在場（第
    二次會晤時），甚至據被告自己具狀表明，其於乙○○已告知無法記憶是否有經
    手拿書、拿幾本書時，竟還向乙○○提供自己之研判意見，亦即：「應該你有下
    車，將洪婉手中所拿的書接回，並放置於後車廂，之後，再開車門等洪婉上車」
    云云（參見本院卷四三頁），然若非被告有對乙○○曉以恩威並施之教唆行為，
    乙○○又何必將原先已經無法記憶之情節，勉強地改以確有見聞之陳述？再者，
    ，若洪婉當日所拿回者係二本書，被告有何急迫性，需要乙○○與洪婉及時取得
    該二本書，顯與常情有違，且被告事後何須在乙○○作證前，兩度與乙○○見面
    並教導乙○○應如何作證，在在啟人疑竇。況且，證人乙○○於遭受羈押後，經
    送請法務部調查局測謊鑑定，認定「一、乙○○稱：其拿到案發當天劉再修給予
    之兩本書，甲○○未與其討論本案情，呈情緒波動反應，研判有說謊。二、洪婉
    稱：不知袋內兩本書是現金，案發當天劉再修曾給兩本書，呈情緒波動反應，研
    判有說謊。三、甲○○不願接受測謊」等情，亦有該局鑑定通知在卷可稽（參見
    二三六０號偵查影印卷五一頁背面），益見被告上開所辯，尚難採取。
  2.被告與其女友洪婉就所涉共同藉端勒索之罪嫌，雖分別經臺灣南投地方法院及國
    防部高等軍事法院高雄分院判決無罪，然均經檢察官提起上訴而未確定等情，業
    據被告供明在卷（參見本院卷五三頁），其等究否成立該罪名，尚未確定，被告
    以其與洪婉均為清白之人，即無教唆偽證之動機，自嫌速斷。且自稱清白無辜者
    ，由於急於洗清罪嫌，因而不擇手段地教唆偽證之情形，在實務上亦屢見不鮮，
    被告所謂「清白無辜」即不可能有本件犯行之說法，實乏經驗法則之依據。又被
    告指稱乙○○受到檢方事前施壓，因情緒恐懼、極不穩定始無法通過測謊乙節，
    並無任何客觀事證可憑，應係其臆測之詞，礙難採取，無待詞費，而乙○○所以
    遭檢方分案偵辦，嗣並遭到聲請羈押獲准，係因伊於前開偽證時，所證供內容與
    被告洪婉供承情節出入太大所致，此觀諸臺灣南投地方法院檢察署九十年偵字第
    二三六０號偵查卷影本之分案簽呈及羈押聲請書，至為灼然，難謂乙○○受有何
    不當偵辦壓力。再者，乙○○於九十年七月五日在調查站供述過程，據被告所提
    之另案勘驗筆錄，其上亦明載「乙○○無任何不自然之表情，亦未見調查人員惡
    言相對，且當事人委任之律師中間亦有到場，不論是律師或是調查人員皆出於循
    循善誘的立場，希望乙○○能夠說實話，使檢察官能依其態度，請求法官從輕量
    刑。中間沒有出現任何以不正方法訊問之情節」，顯見乙○○於調查站訊問時指
    稱遭被告教唆偽證乙節，實具有任意性之陳述，其真實性復為前開本院認定被告
    有罪之證據所支持，故具有極高可信性，被告雖指稱伊受到調查人員誘導，惟伊
    既為非出於不正方法，復具有真實性而足堪採信，被告僅憑一己之見指摘，即難
    採取。從而，被告上開所辯云云，或於事理不符，或缺乏實據，均無足採納，是
    被告上開犯行，至為明確，要堪認定，應依法論科。
二、核被告所為，係犯刑法第二十九條第一項、第一百六十八條之教唆偽證罪。被告
    所教唆乙○○偽證犯行，並非自己涉及之案件，故無犯人自己隱避尚不成罪，教
    唆他人偽證，亦不應成罪之問題（被告所提八十年一月一日司法院（８１）廳刑
    一字第一三五二九號刑事法律問題研究之情形，與本案尚有不同，應予說明）。
    原審經審理結果，認被告犯罪不能證明，因而為其無罪之諭知，固非無見。惟查
    ，原判決亦認定被告有偽證之故意（參見原判決第八頁），卻以無從證明劉再修
    所交付洪婉者二本為二十萬元，洪婉遭原審另案判決無罪為由，即為被告無罪之
    諭知，顯係疏未詳查二案法官各有不同認定事實之權限，且該案件尚未確定無罪
    ，自難據為本案認定之前提，顯有違誤，檢察官執此提起上訴指摘原判決不當，
    自為有理由，應由本院撤銷改判。爰審酌被告原擔任南投憲兵隊少校偵防分組長
    ，職司追緝犯罪之重責大任，明知偽證行為將嚴重影響國家司法之正確性，猶無
    視於此，反利用其專業智能及與乙○○之舊屬關係，對乙○○教唆偽證，幸其後
    隨即為檢調人員所察覺，未受乙○○虛偽證詞之影響，被告之素行、所生危害、
    犯後態度等一切情狀，量處如主文第二項所示之刑，以示懲儆。又檢察官雖具體
    求刑三年，惟未有明顯事證，難認有憑，附此敘明。
據上論斷，應依刑事訴訟法第三百六十九條第一項前段、第三百六十四條、第二百九
十九條第一項前段，刑法第二十九條第一項、第一百六十八條，判決如主文。
本案經檢察官丙○○到庭執行職務
中      華      民      國    九十二    年      八      月    十二      日
                                   臺灣高等法院臺中分院刑事第二庭
                                         審判長法  官  羅  禮  政
                                               法  官  陳  欣  安
  法  官  蔡  聰  明
右正本證明與原本無異。
如不服本判決應於收受送達後十日內向本院提出上訴書狀，其未敘述上訴之理由者並
得於提起上訴後十日內向本院補提理由書（均須按他造當事人之人數附繕本）。
                                               書記官  郭  振  祥
中      華      民      國    九十二     年      八       月    十三    日
刑法第一百六十八條：
於執行審判職務之公署審判時或於檢察官偵查時，證人、鑑定人、通譯於案情有重要
關係之事項，供前或供後具結，而為虛偽陳述者，處七年以下有期徒刑。
                                                                        Ｆ


司法院資訊處製作；財團法人民間司法改革基金會備份。
